ACORDAO-COMPLETO-2535173

ACÓRDÃO 4164/2022 ATA 27/2022 - SEGUNDA CÂMARA

VISTOS, relatados e discutidos estes autos de tomada de contas especial instaurada pelo Fundo Nacional de Desenvolvimento da Educação (FNDE) em desfavor de Helder Zahluth Barbalho e Manoel Carlos Antunes, como então prefeitos de Ananindeua - PA (gestões: 2009-2012 e 2013-2020, respectivamente) , diante da cogitada omissão originária no dever de prestar contas dos recursos federais transferidos sob o valor original de R$ 631.762,71 no âmbito do Programa Educação Infantil - Novos Estabelecimentos durante o exercício de 2012;
ACORDAM os Ministros do Tribunal de Contas da União, reunidos em Sessão da 2ª Câmara, ante as razões expostas pelo Relator, em:
9.1. promover o arquivamento da presente tomada de contas especial, sem o julgamento de mérito do feito, por ausência dos pressupostos de constituição e desenvolvimento válido e regular do processo, nos termos dos arts. 201, § 3º, e 212 do RITCU, diante dos elementos de convicção até aqui obtidos pelo TCU; 
9.2. promover o envio de ciência preventiva e corretiva para que, nos termos do art. 9º, I, da Resolução TCU n.º 315, de 2020, a administração do FNDE adote as medidas cabíveis com vistas a evitar a repetição da falha ora identificada neste processo em face da inadequada fixação de prazo alongado para a prestação de contas do Programa Educação Infantil - Novos Estabelecimentos realizado durante o exercício de 2012, devendo fixar esse prazo no exercício subsequente em sintonia com a legislação aplicável; e
9.3. enviar a cópia do presente Acórdão, com o Relatório e a Proposta de Deliberação, aos indicados no item 3 deste Acórdão, para ciência.

Tomada de Contas Especial instaurada pelo Fundo Nacional de Desenvolvimento da Educação (FNDE) em desfavor de Helder Zahluth Barbalho e Manoel Carlos Antunes, como então prefeitos de Ananindeua  PA (gestões: 2009-2012 e 2013-2020, respectivamente), diante da original omissão no dever de prestar contas dos recursos federais transferidos sob o valor original de R$ 631.762,71 no âmbito do Programa Educação Infantil  Novos Estabelecimentos durante o exercício de 2012.

Segunda Câmara

Município de Ananindeua - PA.

3. Responsáveis: Helder Zahluth Barbalho (CPF XXX.943.702-XX); e Manoel Carlos Antunes (CPF XXX.727.702-XX).

13.1. Ministros presentes: Bruno Dantas (Presidente), Augusto Nardes, Aroldo Cedraz e Antonio Anastasia.
13.2. Ministros-Substitutos presentes: Marcos Bemquerer Costa e André Luís de Carvalho (Relator).

ANDRÉ DE CARVALHO

Trata-se de tomada de contas especial instaurada pelo Fundo Nacional de Desenvolvimento da Educação (FNDE) em desfavor de Helder Zahluth Barbalho e Manoel Carlos Antunes, como então prefeitos de Ananindeua - PA (gestões: 2009-2012 e 2013-2020, respectivamente) , diante da cogitada omissão originária no dever de prestar contas dos recursos federais transferidos sob o valor original de R$ 631.762,71 no âmbito do Programa Educação Infantil - Novos Estabelecimentos durante o exercício de 2012.
2.	Após a análise final do feito, o Auditor Federal Gilberto Casagrande Santanna lançou o seu parecer conclusivo à Peça 83, com a anuência dos dirigentes da Secex-TCE (Peças 84 e 85) , nos seguintes termos:
	" (...) 2. Em 8/6/2020, com fundamento na IN/TCU 71/2012, alterada pela IN/TCU 76/2016 e DN/TCU 155/2016, o dirigente do Fundo Nacional de Desenvolvimento da Educação autorizou a instauração da tomada de contas especial (peça 1) . O processo foi registrado no sistema e-TCE com o número 1700/2020.
	3. Os recursos repassados pelo FNDE ao município de Ananindeua - PA, no âmbito do programa Educação Infantil - Novos Estabelecimentos - exercício 2012, totalizaram R$ 631.762,71 (peça 3) .
	4. O fundamento para a instauração da Tomada de Contas Especial, conforme consignado na matriz de responsabilização elaborada pelo tomador de contas à peça 11, foi a constatação da seguinte irregularidade:
	'Não comprovação da boa e regular aplicação dos recursos federais repassados à Prefeitura Municipal de Ananindeua - PA, em face da omissão no dever de prestar contas dos valores transferidos no exercício de 2012, no âmbito do (programa) Educação Infantil - Novos Estabelecimentos, cujo prazo encerrou-se em 20/01/2019.'
	5.	Os responsáveis arrolados na fase interna foram devidamente comunicados, conforme peças 6-9, e diante da ausência de justificativas suficientes para elidir a irregularidade e da não devolução dos recursos, instaurou-se a tomada de contas especial.
	6. No relatório de TCE (peça 12) , o tomador de contas concluiu que o prejuízo importava no valor original de R$ 631.762,71, imputando responsabilidade a Helder Zahluth Barbalho, Prefeito Municipal no período de 1º/1/2009 a 31/12/2012, na condição de gestor dos recursos e Manoel Carlos Antunes, Prefeito Municipal no período de 1º/1/2013 a 31/12/2020, na condição de responsável pela prestação de contas.
	7. Em 12/8/2020, a Controladoria-Geral da União emitiu o relatório de auditoria (peça 16) , em concordância com o relatório do tomador de contas. O certificado de auditoria e o parecer do dirigente do órgão de controle interno concluíram pela irregularidade das presentes contas (peças 17 e 18) .
	8. Em 3/9/2020, o Ministro responsável pela área atestou haver tomado conhecimento das conclusões contidas no relatório e certificado de auditoria, bem como do parecer conclusivo do dirigente do órgão de controle interno, manifestando-se pela irregularidade das contas, e determinou o encaminhamento do processo ao Tribunal de Contas da União (peça 19) .
	9.	Na instrução preliminar à peça 24, em relação ao exercício do contraditório e ampla defesa, apurou a Secex-TCE que não houve o transcurso de mais de dez anos desde o fato gerador das irregularidades sancionadas sem que tenha havido a notificação dos responsáveis pela autoridade administrativa federal competente (art. 6º, inciso II, c/c art. 19 da IN/TCU 71/2012, modificada pela IN/TCU 76/2016) , uma vez que o fato gerador ocorreu em 21/1/2019, haja vista que o vencimento do prazo para prestação de contas se deu em 20/1/2019, e os responsáveis foram notificados conforme abaixo:
	9.1. Helder Zahluth Barbalho, por meio de Ofício acostado à peça 6, recebido em 9/1/2020, conforme AR (peça 8) .
	9.2. Manoel Carlos Antunes, por meio de Ofício acostado à peça 7, recebido em 26/4/2019, conforme AR (peça 9) .
	10. Constatou, ainda, a Unidade Técnica, que o valor atualizado do débito apurado (sem juros) em 1º/1/2017 era de R$ 870.253,13, portanto, superior ao limite mínimo de R$ 100.000,00, na forma estabelecida pelos arts. 6º, inciso I, e 19 da IN/TCU 71/2012, modificada pela IN/TCU 76/2016.
	11. Informa-se, no caso, que foram encontrados processos no Tribunal contra um dos responsáveis:
	Responsável
	Processos

	Helder Zahluth Barbalho
	Processo 034.725/2016-4 [PC, aberto, 'Prestação de Contas Ordinária de Secretaria de Portos (Extinta) relativa ao Exercício Financeiro de 2015']
Processo 004.528/2020-4 [PC, aberto, 'Prestação de Contas Ordinária de Ministério da Integração Nacional (Extinta) relativa ao Exercício Financeiro de 2018']
Processo 042.262/2021-6 [TCE, aberto, 'O Relatório de Auditoria, TC-Processo 008.338/2016-7, foi convertido em Tomada de Contas Especial por determinação do Acórdão 18171/2021-2ªCâmara']
Processo 020.053/2015-0 [RA, encerrado, 'Auditoria de Natureza Operacional nas Políticas Públicas de Fortalecimento da Fronteira (3ª etapa) ']
Processo 008.338/2016-7 [RA, encerrado, 'FISCOBRAS 2016 - (PAC) Auditoria na Obra de Modernização do Cais do porto Novo de Rio Grande (RS) ']
Processo 014.387/2014-0 [RA, encerrado, 'Auditoria de natureza operacional nas políticas públicas de fortalecimento da fronteira']
Processo 033.152/2020-9 [TCE, encerrado, 'TCE instaurada pelo (a) Fundação Nacional de Saúde em razão de Não comprovação da regular aplicação dos recursos repassados pela União, Convênio CV 3008/06, firmado com o/a FUNDACAO NACIONAL DE SAUDE, Siafi/Siconv 591119, função SAUDE, que teve como objeto SISTEMA DE ABASTECIMENTO DE AGUA. (nº da TCE no sistema: 1133/2019) ']

	12. Em análise, identificou-se que Helder Zahluth Barbalho era a pessoa responsável pela gestão e execução dos recursos federais recebidos à conta do Programa Educação Infantil - Novos Estabelecimentos - exercício 2012, e Manoel Carlos Antunes era a pessoa responsável pela prestação de contas, tendo o prazo final para apresentação expirado em 20/1/2019.
	13. Consta que foi dada oportunidade de defesa aos agentes responsabilizados na fase interna, em obediência aos princípios constitucionais que asseguram o direito ao contraditório e à ampla defesa (art. 5º, inciso LV, da Constituição Federal) , conforme detalhado no item 'Análise dos Pressupostos de Procedibilidade da IN/TCU 71/2012', subitem 'Prejuízo ao Contraditório e Ampla Defesa' da instrução anterior (peça 24) . Entretanto, os responsáveis não apresentaram justificativas para elidir as irregularidades e não recolheram o montante devido aos cofres do FNDE, razão pela qual suas responsabilidades foram mantidas.
	14. De acordo com as análises empreendidas na instrução preliminar (peça 24) , as irregularidades descritas no relatório do tomador de contas, bem como as respectivas condutas identificadas que deram origem a esta TCE, foram descritas da forma que se segue (matriz de responsabilização à peça 23) :
	14.1. Irregularidade 1: não comprovação da boa e regular aplicação dos recursos federais repassados ao município de Ananindeua - PA, em face da omissão no dever de prestar contas dos valores transferidos no exercício de 2012, no âmbito do programa Educação Infantil - Novos Estabelecimentos, cujo prazo encerrou-se em 20/1/2019.
	14.1.1. Fundamentação para o encaminhamento:
	14.1.1.1. Como restou caracterizada a omissão no dever de prestar contas, também se verificou a não comprovação da boa e regular aplicação dos recursos objeto deste processo.
	14.1.1.2. Nesse diapasão, cabe ressaltar que é pacífica a jurisprudência deste Tribunal no sentido de que compete ao gestor o ônus de provar a aplicação regular dos recursos que lhe foram confiados (Acórdão 974/2018-TCU-Plenário (Relator: Bruno Dantas) , 511/2018-Plenário (Relator: Aroldo Cedraz) , 3.875/2018-Primeira Câmara (Relator: Vital Do Rêgo) , 1.983/2018-Primeira Câmara (Relator: Bruno Dantas) , 1.294/2018-Primeira Câmara (Relator: Bruno Dantas) , 3.200/2018-Segunda Câmara (Relator: Aroldo Cedraz) , 2.512/2018-Segunda Câmara (Relator: Aroldo Cedraz) , 2.384/2018-Segunda Câmara (Relator: José Múcio Monteiro) , 2.014/2018-Segunda Câmara (Relator: Aroldo Cedraz) , 901/2018-Segunda Câmara (Relator: José Múcio Monteiro) , entre outros) .
	14.1.2. Evidências da irregularidade: documentos técnicos presentes nas peças 5, 6, 7, 8 e 9.
	14.1.3. Normas infringidas: art. 37, caput, c/c o art. 70, parágrafo único, da Constituição da República Federativa do Brasil; art. 93, do Decreto-lei 200/1967; art. 66, do Decreto 93.872/1986; Resolução CD/FNDE nº 15, de 16/05/2013.
	14.1.4. Débito relacionado ao responsável Helder Zahluth Barbalho:
	Data de ocorrência
	Valor histórico (R$) 

	21/5/2012
	631.762,71

                   Valor atualizado do débito (sem juros) em 3/6/2021: R$ 1.037.291,19
	14.1.5. Cofre credor: Fundo Nacional de Desenvolvimento da Educação.
	14.1.6. Responsável: Helder Zahluth Barbalho.
	14.1.6.1.	Conduta: não demonstrar a boa e regular aplicação dos recursos federais recebidos e geridos no âmbito do programa Educação Infantil - Novos Estabelecimentos/2012, em face da omissão na prestação de contas, cujo prazo encerrou-se em 20/01/2019.
	14.1.6.2.	Nexo de causalidade: a conduta descrita impediu o estabelecimento do nexo causal entre as possíveis despesas efetuadas com os recursos recebidos, no âmbito do instrumento em questão, no exercício de 2012.
	14.1.6.3.	Culpabilidade: não há excludentes de ilicitude, de culpabilidade e de punibilidade; é razoável supor que o responsável tinha consciência da ilicitude de sua conduta; era exigível conduta diversa da praticada, qual seja, desincumbir-se do seu dever por meio da apresentação da prestação de contas no prazo e forma devidos.
	14.1.7. Encaminhamento: citação.
	14.2. Irregularidade 2: não cumprimento do prazo originalmente estipulado para prestação de contas do programa Educação Infantil - Novos Estabelecimentos, cujo prazo encerrou-se em 20/1/2019.
	14.2.1. Fundamentação para o encaminhamento:
	14.2.1.1. O sucessor está sendo responsabilizado pelo descumprimento do prazo para prestar contas dos recursos ora questionados, pois não cumpriu a referida obrigação prevista para a data 20/1/2019, bem como não tomou as providências necessárias para o resguardo do patrimônio público.  
	14.2.1.2. No tocante à delimitação de responsabilidades entre antecessor e sucessor na gestão descentralizada de recursos federais, quando o termo final para apresentação da prestação de contas recai no mandado do sucessor, sem que ele (sucessor) tenha gerido os recursos do ajuste, cumpre mencionar os seguintes entendimentos sufragados pela jurisprudência dominante do Tribunal de Contas da União:
	a) Embora o sucessor esteja obrigado a prestar contas em razão de a vigência do ajuste adentrar o seu mandato, na hipótese de os recursos serem geridos integralmente pelo antecessor, o sucessor não responderá solidariamente pelo débito, sem prejuízo de lhe ser aplicada multa e ter as contas julgadas irregulares, em razão da omissão no dever de prestar contas na forma e prazo devidos (Acórdão 1460/2018-TCU-Segunda Câmara-Relator Aroldo Cedraz; Acórdão 2850/2018-TCU-Segunda Câmara-Relator Augusto Nardes; Acórdão 14911/2018-TCU-Primeira Câmara-Relator Benjamin Zymler; Acórdão 1290/2019-TCU-Segunda Câmara-Relator Raimundo Carreiro; Acórdão 2968/2019-TCU-Segunda Câmara-Relatora Ana Arraes; Acórdão 3868/2019-TCU-Primeira Câmara-Relator Weder de Oliveira; Acórdão 3873/2019-TCU-Primeira Câmara-Relator Walton Alencar Rodrigues) .  
	b) O sucessor poderá ficar isento de responsabilidade, por omissão no dever de prestar contas de recurso recebido por seu antecessor, se demonstrar a adoção de medidas efetivas visando ao resguardo do patrimônio público, seja por meio de solicitação de instauração de TCE, de ação civil pública, de ação de ressarcimento de dano, de representação ao Ministério Público ou de qualquer outra providência reconhecidamente capaz de buscar o ressarcimento do prejuízo causado do erário, sem prejuízo das providências previstas no § 8° do art. 26-A da Lei 10.522/2002 (Acórdão 3642/2012-TCU-Segunda Câmara, Relator Raimundo Carreio, Acórdão 6295/2010-TCU-Primeira Câmara, Relator Augusto Nardes, Acórdão 1313/2010-TCU-Primeira Câmara, Relator Augusto Nardes, Acórdão 1080/2010-TCU-Segunda Câmara, Relator Augusto Sherman, Acórdão 583/2010-TCU-Primeira Câmara, Relator José Múcio Monteiro, entre outros) .
	14.2.2. Evidências da irregularidade: documentos técnicos presentes nas peças 5, 6, 7, 8 e 9.
	14.2.3. Normas infringidas: art. 37, caput, c/c o art. 70, parágrafo único, da Constituição da República Federativa do Brasil; art. 93, do Decreto-lei 200/1967; art. 66, do Decreto 93.872/1986; Resolução CD/FNDE nº 15, de 16/05/2013.
	14.2.4. Responsável: Manoel Carlos Antunes.
	14.2.4.1.	Conduta: descumprir o prazo originalmente estipulado para prestação de contas dos recursos federais recebidos à conta do instrumento em questão, o qual se encerrou em 20/1/2019.
	14.2.4.2.	Nexo de causalidade: a conduta descrita impediu o estabelecimento do nexo causal entre as possíveis despesas efetuadas com os recursos recebidos, no âmbito do instrumento em questão, no exercício de 2012.
	14.2.4.3. Culpabilidade: não há excludentes de ilicitude, de culpabilidade e de punibilidade; é razoável supor que o responsável tinha consciência da ilicitude de sua conduta; era exigível conduta diversa da praticada, qual seja, desincumbir-se do seu dever por meio da apresentação da prestação de contas no prazo e forma devidos.
	14.2.5. Encaminhamento: audiência.
	15. Em razão das irregularidades apuradas se encontrarem demonstradas, após despachos da Unidade Técnica e do Ministro Relator (peças 25-27 e 32) , foi promovida a citação do Sr. Helder Zahluth Barbalho, para apresentar alegações de defesa e/ou recolher o valor total do débito quantificado, além de audiência do Sr. Manoel Carlos Antunes, para apresentar razões de justificativa. Consta às peças 35-49 e 53-54 alegações de defesa impetradas pelo Sr. Helder Zahluth Barbalho, e às peças 55-79, razões de justificativa apresentadas pelo Sr. Manoel Carlos Antunes, que serão analisadas adiante.
	16. À peça 68, p.1, consta que as contas do programa Educação Infantil - Novos Estabelecimentos - Exercício 2012 - município de Ananindeua - PA foram prestadas no sistema SIGPC pelo atual Prefeito, Daniel Barbosa Santos, consoante recibo datado de 11/8/2021, constando à peça 81 p.3-8, a Nota Técnica nº 2595675/2021 do FNDE, subsidiada pelo Parecer Técnico nº  223/2021 da Secretaria de Educação Básica do MEC (peça 81, p.9-11) , pertinente à análise da documentação recebida.
	17. Quanto à execução financeira, segundo o Fundo, foram constatadas no Demonstrativo da Receita e da Despesa, as seguintes ocorrências:
	a) a despesa total declarada na prestação de contas analisada, de R$ 505.410,87, destoa dos débitos ocorridos no exercício, de R$ 505.807,22, segundo o extrato bancário.
	b) o saldo reprogramado para o exercício seguinte, no valor de R$ 137.895,92, difere do saldo apurado no final do exercício, no valor de R$ 137.499,57, consoante extrato bancário.
	18. Consignou o FNDE movimentação indevida da conta específica (transferências para outra conta do município) , contrariando o disposto no art. 2º da Resolução CD/FNDE nº 15/2013, verificando pagamento de tarifas bancárias por liberação antecipada de pagamento a fornecedor, contrariando o referido dispositivo. Além disto, foram apuradas despesas no extrato bancário não declaradas na Relação de Pagamentos (total de R$ 299.048,77) , contrariando o art. 16 da Resolução CD/FNDE nº 15/2013, não sendo verificada aplicação de parte dos recursos no mercado financeiro, contrariando o § 4º do art. 15 da Resolução CD/FNDE nº 15/2013 (não auferido rendimento de R$ 1.028,54) . Reportou-se, ainda, pagamento realizado a partir da conta específica no valor de R$ 299.088,27 em 18/12/2012, não constante do extrato bancário, contrariando o art. 16 da Resolução CD/FNDE nº 15/2013.
	19. Em relação à execução física, observou-se no Parecer Técnico da SEB/MEC, por meio do cotejo das informações inseridas no SIMEC pelos beneficiários com as informações colhidas pelo Censo Escolar, que o município requereu 251 matrículas e houve ampliação para 263 alunos, ou seja, em relação às metas físicas, o resultado atingido foi de 104,78%, acima do índice de 70% estabelecido pelo FNDE. Após consulta ao SIGPC, confirmou-se que os recursos foram aplicados na educação infantil, em conformidade com os normativos vigentes, ressalvando-se a falta do Parecer emitido pelo Conselho de Acompanhamento e Controle Social - CACS.
	20. Após o registro das ocorrências reportadas pelo Fundo, concernentes à execução física e financeira do programa, passa-se à análise das alegações de defesa e razões de justificativa apresentadas pelos responsáveis, conforme peças 35-49, 53-54 e 55-79.
	Alegações de defesa apresentadas pelo Sr. Helder Zahluth Barbalho, peças 35-49 e 53-54.
	Argumento 1: Prescrição da Tomada de Contas Especial
	21. Inicialmente, invoca o responsável a prescrição quinquenal da TCE, com base em decisão do STF (MS 35940 DF) , entendendo que os supostos ilícitos ocorreram em 31/12/2012 (data de sua saída do cargo de Prefeito) , sendo instaurado o processo em 10/6/2020, com ordem de citação pelo TCU em 15/7/2021. Alega, também, a prescrição quinquenal da pretensão punitiva, com base no art. 1° da Lei 9.873/99, expondo que o STF decidiu em diversos casos nesse sentido, assentando no julgado acima que 'a prescrição da pretensão punitiva do TCU é regulada integralmente pela Lei 9.873/99, seja em razão da interpretação correta e da aplicação direta desta lei, seja por analogia'.
	22. Entende-se que, quando do julgamento do Tema 899 da Repercussão Geral (julgamento do Recurso Extraordinário 636.886) , o STF assentou que a pretensão de ressarcimento ao erário em face de agentes públicos reconhecida em Acórdão de Tribunal de Contas prescreve na forma da Lei 6.830/1980. Observa-se que não se aplica aos julgamentos dos Tribunais de Contas a questão da existência ou não do dolo, limitando-os à análise técnica das contas. Neste sentido, se o STF reconhece a prescritibilidade da adoção de medidas executivas judiciais que imputem débito pelos tribunais de contas, também é prescritível a pretensão de instaurar processos de TCE, objetivando apurar e determinar ressarcimento ao erário. Ressalta a parte que exerceu o mandato até 31/12/2012, prescrevendo a TCE em dez/2017.
	Análise
	23. O Supremo Tribunal Federal - STF, no Recurso Extraordinário - RE 636.886, fixou a tese, com repercussão geral reconhecida, de que 'é prescritível a pretensão de ressarcimento ao erário fundada em decisão de Tribunal de Contas' (Tema 899) . Em que pese o questionamento acerca da abrangência da tese ali firmada, no sentido de que se circunscreveria apenas ao processo de execução da condenação imposta pelo TCU (ou seja, inaplicável à pretensão de ressarcimento exercida no processo 'conhecimento' da TCE) , verifica-se que o STF, por meio de decisões prolatadas pelas suas duas turmas, tem decidido de forma reiterada que se aplica o prazo prescricional de 5 anos previsto na Lei 9.873/1999 às pretensões sancionatória e ressarcitória a cargo do Tribunal de Contas da União.
	24. Seja por aplicação direta ou por analogia, a orientação sufragada é no sentido de que o prazo de 5 anos é compatível com a tese de que a ação e a execução prescrevem no mesmo prazo (Súmula 150 do STF) , bem como com o fato de que a Lei 9.873/1999 - que regulamenta o exercício de ação punitiva pela Administração Pública Federal, direta e indireta - regeria integralmente a prescrição no âmbito do TCU. Quanto a este último aspecto, o Ministro Luís Roberto Barroso, no voto exarado no julgamento do MS 32.201, embora tenha advertido que a atuação do TCU, em sua acepção clássica, não se qualifica como exercício do poder de polícia, ressaltou que a Lei 9.873/1999 assumiria vocação regulatória geral da prescrição do exercício da competência sancionadora da Administração Pública, sendo sua disciplina aplicável a qualquer ação punitiva da Administração Pública Federal, exceto àquelas esferas em que exista regulamentação específica. Ademais, em virtude da autonomia científica do Direito Administrativo, não haveria razão plausível para suprimir a omissão da Lei Orgânica do Tribunal de Contas da União, no tocante ao estabelecimento de um prazo prescricional próprio, valendo-se das normas de direito civil, e não das de direito administrativo.
	25. Eis algumas ementas que evidenciam o entendimento predominante do STF:
	'Ementa: AGRAVO REGIMENTAL EM MANDADO DE SEGURANÇA. TOMADA DE CONTAS ESPECIAL. TRIBUNAL DE CONTAS DA UNIÃO. CONDENAÇÃO A RESSARCIMENTO AO ERÁRIO. PRESCRIÇÃO. MARCO INTERRUPTIVO. ART. 2°, II, DA LEI 9.873/1999. ATO INEQUÍVOCO DE APURAÇÃO DO FATO. DISCUSSÃO. DIREITO LÍQUIDO E CERTO. DEMONSTRAÇÃO. INOCORRÊNCIA. SUBSISTÊNCIA DA DECISÃO AGRAVADA. AGRAVO A QUE SE NEGA PROVIMENTO. I - As razões do agravo regimental são inaptas para desconstituir os fundamentos da decisão agravada, que, por isso, se mantêm hígidos. II - Aplicando-se a regulamentação da Lei 9.873/1999 ao caso concreto, observa-se que a pretensão sancionatória do TCU, em relação aos atos praticados pelo impetrante, levando-se em consideração a ocorrência de 5 causas interruptivas da prescrição, não teria sido fulminada pelo decurso do tempo. III - A pretensão do recorrente, fundada na discussão sobre os fatos apontados como marcos interruptivos da prescrição da pretensão punitiva da Administração Pública, refoge aos estreitos limites do mandamus, ante a ausência de liquidez e certeza do direito pleiteado. IV - Agravo regimental a que se nega provimento. MS 36067 ED-AgR. Órgão julgador: Segunda Turma. Relator (a) : Min. RICARDO LEWANDOWSKI. Julgamento: 18/10/2019
	Ementa: AGRAVO REGIMENTAL EM RECLAMAÇÃO. TRIBUNAL DE CONTAS DA UNIÃO. TOMADA DE CONTA ESPECIAL. PRESCRIÇÃO DA PRETENSÃO PUNITIVA. RECONHECIDA EM DECISÃO DO SUPREMO TRIBUNAL FEDERAL. PRESCRITIBILIDADE DO RESSARCIMENTO AO ERÁRIO FUNDADA EM DECISÃO DE TRIBUNAL DE CONTAS. AÇÃO DE IMPROBIDADE ADMINISTRATIVA COM PEDIDO DE RESSARCIMENTO JÁ EM CURSO. AGRAVO REGIMENTAL A QUE SE NEGA PROVIMENTO. I - O acórdão do TCU determinou a formação de processo administrativo para avaliarem, efetivamente, a eventual responsabilização do agravado para o ressarcimento do dano ao erário, contrariando, assim, autoridade desta Corte no MS 35.512/DF, uma vez que houve a concessão da segurança para declarar a ocorrência da prescrição da pretensão punitiva do TCU em relação às infrações imputadas a ele, destacando-se que a União poderia perseguir os valores referentes ao ressarcimento dos danos na esfera judicial. II - Agravo regimental a que se nega provimento. (Rcl 39497 AgR. Órgão julgador: Segunda Turma. Relator (a) : Min. RICARDO LEWANDOWSKI. Julgamento: 10/10/2020) 
	Ementa: MANDADO DE SEGURANÇA. DIREITO ADMINISTRATIVO. TRIBUNAL DE CONTAS DA UNIÃO. SERVIDOR DA SECRETARIA DE SAÚDE DO ESTADO DO ACRE. FISCALIZAÇÃO OMISSA E DEFICIENTE NA EXECUÇÃO DE DOIS CONVÊNIOS FIRMADOS ENTRE A SECRETARIA ESTADUAL E O MINISTÉRIO DA SAÚDE. APLICAÇÃO DE MULTA. ARTS. 28, II, E 58, II, DA LEI 8.443/1992. ART. 268, II, DO REGIMENTO INTERNO DO TCU. PRESCRIÇÃO DA PRETENSÃO SANCIONATÓRIA. OCORRÊNCIA. APLICAÇÃO DA LEI 9.873/1999. PRECEDENTES DESTE STF. MEDIDA LIMINAR DEFERIDA E RATIFICADA NO EXAME DE MÉRITO. SEGURANÇA CONCEDIDA PARA AFASTAR A MULTA APLICADA. 1. A prescrição da pretensão punitiva do TCU é regulada pela Lei 9.873/1999, descabendo a aplicação do prazo decenal previsto na legislação civil (art. 205 do Código Civil) . Ao revés, incide o prazo quinquenal previsto na Lei 9.873/1999 (MS 32201, Rel. Min. Roberto Barroso, PRIMEIRA TURMA, DJe 7/8/2017; MS 35.512-AgR, Rel. Min. Ricardo Lewandowski, SEGUNDA TURMA, DJe 21/6/2019) . 2. In casu, na linha do parecer apresentado pelo Ministério Público Federal e da decisão liminar de minha lavra, é inequívoca a superação do prazo prescricional quinquenal. Os ilícitos apontados pela Corte de Contas ocorreram em julho de 2006, tendo o processo de auditoria sido instaurado em 9/10/2006. A ordem de citação do responsável para a audiência, por sua vez, ocorreu em 25/6/2007. Entretanto, a decisão condenatória recorrível foi exarada somente em 31/5/2016, data da prolação do Acórdão 3513/2016-TCU-Primeira Câmara. 3. Ex positis, CONCEDO A SEGURANÇA unicamente para afastar a sanção de multa aplicada ao impetrante, nos autos da Tomada de Contas Processo 023.288/2006-0, máxime da ocorrência de prescrição da pretensão punitiva do Tribunal de Contas da União. MS 35940. (Órgão julgador: Primeira Turma. Relator (a) : Min. LUIZ FUX. Julgamento: 16/06/2020) .'
	26. Essa orientação também foi seguida nas seguintes decisões monocráticas: MS 36.127-MC/DF e MS 35.940-MC/DF, Rel. Min. Luiz Fux (mencionado pelo responsável) ; MS 35.294, MS 35.539/DF e MS 35.971-TP/DF, Rel. Min. Marco Aurélio; MS 34.256 MC/DF, MS 36.054-MC e MS 36.067-MC/DF, Rel. Min. Ricardo Lewandowski.
	27. O Supremo Tribunal Federal tem se pronunciado no sentido de reconhecer não só a aplicação da prescrição quinquenal com fulcro na interpretação da Lei 9.873/1999, mas também a incidência dos marcos interruptivos do prazo prescricional consignados na referida lei, tantas vezes quanto presentes os suportes fáticos (MS 32201, Relator: Min. Roberto Barroso) . Entendimento que também foi adotado nas seguintes decisões monocráticas: MS 36.054, MS 34.256-MC, MS 35.512 e MS 36.067-MC, todos de relatoria do Min. Ricardo Lewandowski; MS 35.294, MS 35.539 e MS 35.971-TP, todos de relatoria do Min. Marco Aurélio; MS 32.201, Rel. Min. Roberto Barroso, e MS 36.127-MC e MS 35.940-MC, Min. Luiz Fux.
	28. Em relação ao termo inicial da contagem do prazo prescricional, o caput do art. 1º da Lei 9.873/1999 oferece solução que não destoa do modelo adotado pelo TCU no incidente de uniformização de jurisprudência, em que se examinou a prescrição da pretensão punitiva, nos termos do Acórdão 1441/2016-TCU-Plenário (Rel. Min. Benjamin Zymler) , com a adição da particularidade de explicitar o caso de infrações permanentes ou continuadas:
	a) Regra geral: 'data da prática do ato' (o que equivale a 'ocorrência da irregularidade sancionada') ;
	b) Regra especial: 'no caso de infração permanente ou continuada, do dia em que tiver cessado'.
	29. A Lei 9.873/1999, no art. 2º, estabelece as causas interruptivas da prescrição punitiva, consoante abaixo transcrito, já na redação conferida pela Lei 11.941/2009:
	'Art. 2º Interrompe-se a prescrição da ação punitiva:
	I - pela notificação ou citação do indiciado ou acusado, inclusive por meio de edital;
	II - por qualquer ato inequívoco, que importe apuração do fato;
	III - pela decisão condenatória recorrível.
	IV - por qualquer ato inequívoco que importe em manifestação expressa de tentativa de solução conciliatória no âmbito interno da administração pública federal.'
	30. A seguir indicam-se alguns eventos processuais, ocorridos no curso de uma TCE (fase interna e externa) - instaurada em razão de irregularidades na aplicação de recursos da União transferidos a entes subnacionais - que poderiam ser enquadrados nas causas de interrupção da prescrição acima apontadas, sem prejuízo, é claro, de outras ocorrências fáticas elegíveis como marco interruptivo, a depender da forma de proceder de cada entidade ou órgão tomador de contas.
	I - pela notificação ou citação do indiciado ou acusado, inclusive por meio de edital; (i) notificação no âmbito do procedimento administrativo de ressarcimento previamente à instauração da TCE; (ii) notificação efetuada pelo órgão tomador de contas acerca da instauração da TCE; (iii) citação efetuada pelo TCU. (Data da ciência da notificação ou citação pelos responsáveis ou de publicação do edital no DOU) .
	II - por qualquer ato inequívoco, que importe apuração do fato; (procedimento que evidencie a apuração dos fatos irregulares, com o objetivo de quantificar o dano e identificar possíveis responsáveis) . (i) relatório de sindicância ou PAD; (ii) relatório de apuração de irregularidades referente ao processo administrativo prévio à instauração da TCE; (iii) relatórios de fiscalização, pareceres, despachos, informações e memorandos relacionados à apuração dos fatos irregulares; (iv) relatório do tomador de contas; (v) relatório do controle interno; (vi) termo de instauração ou designação de instauração da TCE; (vii) autuação da TCE no TCU; entre outras causas. Há quem inclua nesse grupo diligências que comprovam providências do responsável sobre as irregularidades investigadas.
	III - pela decisão condenatória recorrível. (i) Verifica-se apenas no âmbito do TCU com a data da prolação do acórdão condenatório recorrível.
	IV - por qualquer ato inequívoco que importe em manifestação expressa de tentativa de solução conciliatória no âmbito interno da administração pública federal. (i) pedido de parcelamento; (ii) pagamento parcial do débito; (iii) qualquer manifestação do responsável que demonstre claramente a sua intenção de recolher o débito.
	31. Bem se vê, portanto, que haveria uma multiplicidade de causas de interrupção da prescrição, conforme se depreende do art. 2º da Lei 9.873/1999. Tal exegese encontra respaldo em precedentes do STF, a exemplo do que se decidiu no julgamento do MS 36067 (Rel. Min. Ricardo Lewandowski) , com destaque para trecho do voto em que o Relator reconhece cinco causas de interrupção da prescrição, in verbis:
	' (...) Assim, faz-se necessário levar em consideração que, apesar de os fatos objeto da apuração conduzida pela Corte de Contas remontarem aos anos de 1999 e 2000, período no qual o impetrante era Secretário de Saúde municipal, o Tribunal de Contas da União deu prosseguimento à tomada de contas especial por ter constatado a ocorrência de 5 causas interruptivas da prescrição, a saber: a) relatório de auditoria em conjunto realizada pelo Denasus e pela Secretaria Federal de Controle, lavrado em 06/07/2001, sendo este, certamente, um ato inequívoco que importou a apuração do fato (art. 2º, II, da Lei n. 9.873/1999) ; b) instauração de Tomada de Contas Especial pelo FNS, ocorrida em 05/10/2005, sendo este também, certamente, um ato inequívoco que importou a apuração do fato (art. 2º, II, da Lei n. 9.873/1999) ; c) a autuação da presente Tomada de Contas Especial no âmbito do Tribunal de Contas da União, ocorrida em 12/08/2008, sendo este também, certamente, um ato inequívoco que importou a apuração do fato (art. 2º, II, da Lei n. 9.873/1999) ; d) o ato que ordenou a citação do responsável, ora impetrante, ocorrida em 12/07/2010 (art. 2º, I, da Lei n. 9.873/1999) ; e e) o exercício do poder punitivo ocorrido em 20/06/2012, data da prolação do Acórdão 1563/2012-TCU-Plenário (art. 2º, III, da Lei n. 9.873/1999) .'
	32. No caso concreto, portanto, tendo como parâmetro a tese firmada pelo STF, no RE 636.886, no sentido de que ambas as pretensões do TCU (sancionatória e ressarcitória) sujeitam-se ao prazo prescricional de 5 anos previsto na Lei 9.873/1999, considerando, ainda, o sistema prescricional delineado na citada lei, inclusive as causas de suspensão e de interrupção da prescrição, observa-se que não teria transcorrido tal prazo, eis que a prestação de contas deveria ser apresentada até 20/1/2019, tendo sido instaurada a TCE por omissão em 10/6/2020 (peça 1) , não decorrendo 5 (cinco) anos da omissão até o presente momento. Portanto, ainda que se leve em conta o entendimento sufragado pelo STF, no julgamento do RE 636.886, não teria ocorrido a prescrição da pretensão sancionatória e ressarcitória a cargo do TCU.
	33. Além disso, o caso concreto tratado no RE 636.886 (tema 899 da repercussão geral) diz respeito à fase de execução judicial de deliberação do Tribunal de Contas, tanto assim que, para deslindá-lo, foi necessária a aplicação da Lei 6.830/1980, a Lei de Execuções Fiscais, diploma legal evidentemente inaplicável à  fase que antecede a formação do título executivo extrajudicial, caracterizada pela atuação do órgão de controle externo até a prolação do acórdão.
	34. Considerando que o TCU ainda não se pronunciou sobre os efeitos do julgamento de mérito da referida decisão do STF em relação às pretensões de ressarcimento ao erário veiculadas por meio dos processos de tomada de contas especiais, por cautela, deve-se adotar a orientação da Corte de Contas, na pendência de julgamento do RE 636.886, mesmo reconhecida sua repercussão geral, no sentido de que a matéria ali tratada alcançaria tão somente a fase judicial de cobrança do título extrajudicial, não atingindo os processos de controle externo, mantendo-se a interpretação adotada pela Corte Suprema, em 2008, no Mandado de Segurança - MS 26.210, oportunidade em que foi fixada tese da imprescritibilidade das ações de ressarcimento ao erário:
	'A suspensão pelo STF das demandas nas quais esteja em questão a prescritibilidade da pretensão de ressarcimento ao erário com base em decisão de tribunal de contas (RE 636.886/STF) alcança tão somente a fase judicial de cobrança do título extrajudicial, não atingindo os processos de controle externo em trâmite. Até julgamento definitivo em contrário pelo STF, permanece o entendimento do TCU acerca da imprescritibilidade das pretensões de ressarcimento decorrentes de tomadas de contas especiais. (Acórdão 1267/2019-TCU-Plenário, Relator: Min. AROLDO CEDRAZ) 
	A suspensão pelo STF das demandas nas quais esteja em questão a prescritibilidade da pretensão de ressarcimento ao erário com base em decisão de tribunal de contas (RE 636.886/STF) alcança tão somente a fase judicial de cobrança do título extrajudicial, não atingindo os processos de controle externo em trâmite. Até julgamento definitivo em contrário pelo STF, permanecem imprescritíveis as pretensões de ressarcimento decorrentes de tomadas de contas especiais. (Acórdão 7930/2018-TCU-Segunda Câmara, Relatora: Min. ANA ARRAES) .'
	35. Por outro lado, especificamente no que tange à prescrição da pretensão punitiva, o Acórdão 1441/2016-TCU-Plenário, Relator Ministro Benjamin Zymler, que uniformizou a jurisprudência sobre essa questão, subordinou tal prescrição ao prazo geral indicado no art. 205, do Código Civil, que é de dez anos, contado da data de ocorrência da irregularidade sancionada, nos termos do art. 189, do Código Civil, sendo este prazo interrompido pelo ato que ordenar a citação, a audiência ou a oitiva do responsável.
	36. No caso em exame, a irregularidade sancionada ocorreu em 21/1/2019, dia posterior à data da prestação de contas, e o ato de ordenação da citação ocorreu em 5/6/2021, segundo a peça 27. Portanto, diferente do entendimento esposado pelo responsável, não se configurou a prescrição nem em relação à competência sancionatória deste Tribunal, nem quanto ao ressarcimento de danos ao erário.
	Argumento 2 - Da responsabilidade do gestor sucessor
	37. Salienta o responsável que a prestação de contas deveria ser enviada até 30 de junho do ano posterior ao recebimento dos recursos, por meio do SIGPC, conforme informações do FNDE. Expõe que o art. 12 da Lei nº 8.443/92 determina que o Tribunal definirá, de pronto, acerca da responsabilidade solidária, e, no caso de mudança na gestão, deve-se observar a Súmula 230/TCU. Menciona o Acórdão 206/2020, que discutiu a responsabilidade dos prefeitos sucessores, salientando que não foi tomada qualquer medida (representação ou ação judicial) por parte da gestão que o sucedeu. Ressalta-se, ainda, que, quanto aos recursos transferidos para a administração seguinte, a responsabilidade é do sucessor, na condição de gestor dos recursos, conforme art. 70, parágrafo único, da Constituição Federal.
	38. Afirma a parte que o FNDE entendeu que a responsabilidade de prestar contas era do sucessor Manoel Carlos Antunes, complementando que a obrigação primária de prestar contas recai sobre o prefeito em cuja gestão se verifica a data prevista para fazê-lo (Acórdão 3576/2019-TCU-Segunda Câmara) . Cita que o prazo para prestação de contas se encerrou em 30/4/2013 e seu mandato em 31/12/2012. Pondera, ainda, que a jurisprudência firmou entendimento de ausência de justa causa para a ação penal, quando o prazo de prestação de contas se encerra após o mandato do Prefeito. A despeito, foram colacionados entendimentos do Superior Tribunal de Justiça e do Tribunal Regional Federal da 1ª Região, concluindo-se que a TCE deve ser julgada improcedente, por falta de pressupostos de instauração ou desenvolvimento regular, em consonância ao art. 16, III da IN TCU nº  71/2012.
	Análise
	39. De fato, a responsabilidade pela prestação de contas era do prefeito sucessor, consoante estabelece a Súmula 230 TCU, todavia, isto não exclui a responsabilidade do antecessor que gerenciou a verba repassada, uma vez evidenciadas irregularidades na execução física e/ou financeira, devendo comprovar a boa e regular aplicação dos recursos.
	40. Nos autos, conforme peça 68, p. 1, as contas do programa Educação Infantil - Novos Estabelecimentos - Exercício 2012 - município de Ananindeua - PA foram prestadas no sistema SIGPC em 11/8/2021, tendo o FNDE procedido à análise consoante Nota Técnica (peça 81 p. 3-8) e Parecer Técnico da Secretaria de Educação Básica do MEC (peça 81, p. 9-11) .
	41. Se forem apuradas irregularidades com os recursos administrados pelo responsável, e estas ocorrências não forem defendidas ou justificadas em citação/audiência, pode o responsável ter as contas julgadas irregulares, com imposição de débito e/ou multa. De outro modo, se as alegações de defesa/razões de justificativa comprovarem a boa e regular aplicação dos recursos, o responsável poderá ter suas contas julgadas regulares ou regulares com ressalvas.
	42. Deste modo, não há elementos aptos a afastar, de plano, o débito ou a responsabilidade diante do manuseio do dinheiro público, apenas porque é dever do sucessor apresentar as contas, dispondo o art. 70, parágrafo único, da Constituição Federal, que (...) 'Prestará contas qualquer pessoa física ou jurídica, pública ou privada, que utilize, arrecade, guarde, gerencie ou administre dinheiros, bens e valores públicos ou pelos quais a União responda, ou que, em nome desta, assuma obrigações de natureza pecuniária'.
	43. Cabe ao detentor da verba o ônus da prova quanto à boa e regular aplicação dos recursos. Tal entendimento está consolidado nos Acórdão 1577/2014-TCU-Segunda Câmara, 6.716/2015-TCU-1ª Câmara, 9.254/2015-TCU-2ª Câmara, 9.820/2015-TCU-2ª Câmara e 659/2016-TCU-2a Câmara, não se podendo acolher o argumento.
	Argumento 3 - Boa-fé e ausência de dano/prejuízo ao erário. Busca pela verdade material.
	44. Menciona o responsável que, segundo a IN TCU nº 71/2012, art. 16, Incisos I e II, deve a autoridade competente providenciar a baixa da responsabilidade pelo débito, perante esta Corte, se considerar elidida a responsabilidade pelo dano inicialmente imputada ao responsável ou considerar não comprovada a ocorrência de dano.
	45. A defesa demonstra os valores pagos, conforme planilhas e documentação (peças 35-49 e 53-54) . Segundo apresentado, a conta n° 38.312-0 (Folha de Pagamento ou FOPAG) recebeu da conta n° 60.067-9 (Programa Educação Infantil - Novos Estabelecimentos) as quantias de R$ 56.302,27, R$ 49.746,37 e R$ 49.620,47, sendo os repasses destinados ao pagamento de servidores da área da Educação, como, por exemplo, salário família e salário maternidade. Destaca-se que este tipo de pagamento é permitido, sendo os valores utilizados nos objetivos do programa. Por outro lado, foram pagos valores às empresas vencedoras de pregões, conforme a seguir:
	'MOURA E SILVA COMÉRCIO E SERVIÇOS LTDA - EPP (ANEXO II) : Recebeu a quantia de R$109.000,00 para a aquisição de materiais de higiene e uso pessoal, limpeza, expediente e didático para manutenção das atividades do CREI -CENTRO DE REFERÊNCIA E EDUCAÇÃO INFANTIL IRMÃ DULCE (PROINFÂNCIA) , conforme processo licitatório n° 1132/2012/SEMED (ANEXO X) ; 
	NOVA ERA (ANEXO III) : Recebeu a quantia de R$ 50.423,20 para aquisição de materiais de higiene e uso pessoal, limpeza, expediente e didático para manutenção das atividades do CREI -CENTRO DE REFERÊNCIA E EDUCAÇÃO INFANTIL IRMÃ DULCE (PROINFÂNCIA) , conforme PREGÃO PRESENCIAL N° PP.2012.024. (ANEXOS XI e XII) ; 
	NOVA ERA (ANEXO IV) : Recebeu a quantia de R$ 46.899,40 para aquisição de materiais de higiene e uso pessoal, limpeza, expediente e didático para manutenção das atividades do CREI -CENTRO DE REFERÊNCIA E EDUCAÇÃO INFANTIL IRMÃ DULCE (PROINFÂNCIA) conforme PREGÃO PRESENCIAL N° PP.2012.024 (ANEXOS XI e XII) .'
	46. Quanto ao valor de R$ 142.807,42 (Anexo VI) de saldo em 31/12/2012, resulta de transferências da conta n° 60.067-9 (Novos Estabelecimentos) para custear a folha de pagamento, por meio da conta n° 55.390-5 do BB, todavia, segundo o extrato bancário, não houve execução da despesa, permanecendo o valor em conta até o final do exercício. O mesmo raciocínio é válido para a conta n° 38.912-5, cujo saldo é de R$ 572,24 (Anexo VIII) , não havendo prejuízo ao erário. Demonstra a defesa que o saldo do programa Educação Infantil - Novos Estabelecimentos 2012, no valor de R$ 280.879,23, ficou disponível para a próxima gestão no Banco do Brasil, agência 1436-2 - c/c 60.067-9 (R$ 137.499,57) , c/c 55.390-5 (R$ 142.807,42) e c/c 38.312-0 (R$ 572,24) .
	47. O ex-prefeito apresenta documentos em anexo (peças 36-49 e 53-54) que, em sua versão, comprovam a destinação dos valores em prol do objeto, demonstrando a boa-fé e regularidade da prestação de contas. Observa que as notas fiscais, as tabelas e as transferências utilizadas para pagamento dos fornecedores, aliados aos extratos bancários, demonstram o nexo causal entre os recursos repassados e as despesas efetuadas, sendo possível confirmar que não existiu dano. Ainda, a meta estipulada foi alcançada, e toda a verba foi destinada ao pagamento de profissionais da área de educação, ou a material destinado à manutenção das escolas.
	48. Assinala que o Tribunal deve buscar a verdade material, e aplicar a razoabilidade e formalismo moderado, citando a CF/88, a Lei n° 9.784/99, doutrina e jurisprudência, havendo absoluta ausência de dolo. Alega-se falha formal, que não macula a gestão nem a moralidade administrativa, existindo ressalva à entrega intempestiva dos documentos pelo sucessor, não ocorrendo ato de gestão ilegítimo, antieconômico, nem desfalque ou desvio de dinheiros, bens ou valores públicos, podendo as contas serem julgadas regulares com ressalvas, quando se comprova, por outros meios, a boa e regular aplicação dos recursos (art. 209 RITCU) .
	Análise
	49. Embora o responsável não tenha sido citado pelas ocorrências levantadas pelo FNDE, que foram juntadas aos autos após sua defesa, deve-se ressaltar que as irregularidades foram esclarecidas, atestando-se a boa e regular aplicação dos recursos, com a comprovação do atingimento das metas físicas.
	50. A movimentação da conta específica (transferências para outra conta do município) , por exemplo, foi comprovada como pagamento a servidores da área de educação infantil, por meio de documentos, sendo demonstradas as contas envolvidas e valores (peça 35, p.10-13) . Além disso, as despesas não declaradas na Relação de Pagamentos no total de R$ 299.048,77, que constam no extrato bancário, foram, na verdade registradas pelo valor de R$ R$ 299.088,27 em 18/12/2012, com uma diferença de R$ 39, 50 que se refere à emissão de um DOC (tarifa bancária) . A própria não aplicação parcial de recursos no mercado financeiro pode ser desconsiderada, a partir do atingimento das metas físicas, havendo reprogramação de saldos para o exercício seguinte, não cabendo ao responsável a administração posterior destes recursos.
	51. Conforme observado no Parecer Técnico da SEB/MEC, ainda, em termos de execução física, o município requereu 251 matrículas, ampliando para 263 alunos, ou seja, o resultado atingido foi de 104,78%, o que foi considerado acima do índice de 70% estabelecido pelo FNDE como parâmetro para aprovação das contas. No SIGPC, reparou-se que os recursos foram aplicados na área de educação infantil, em conformidade com os normativos vigentes, ressalvando-se, apenas, a falta do Parecer emitido pelo Conselho de Acompanhamento e Controle Social - CACS, que não era, entretanto, obrigação do ex-prefeito, e, sim, de seu sucessor, a quem competia prestar as contas.
	52. Por este motivo, devem ser acolhidas as alegações de defesa do responsável.
	Razões de justificativa apresentadas pelo Sr. Manoel Carlos Antunes, peças 55-79.
	Argumentos: apresentação a destempo das contas. Aplicação regular da verba e devolução de saldo. Ausência de má-fé/ilegalidade.
	53. O peticionante apresentou, ainda que, a destempo, os documentos relativos aos recursos recebidos pelo ex-prefeito Helder Zaluth Barbalho, reconhecendo que lhe cabia a obrigação de prestar contas. Cita que, do valor recebido, restou R$ 137.499,57 (em 31/12/2012) , cujos documentos comprovam o devido emprego, tendo ainda restado um saldo de R$ 958,44 (31/12/2020) , que seria devolvido ao erário. Deste modo, cumprindo sua obrigação legal, ainda que fora do prazo, o que se deu em face de dificuldades para localização dos documentos, roga o reconhecimento da justeza na aplicação dos recursos e dado por concluído o procedimento, de modo a isentá-lo de qualquer condenação, visto que, em nenhum momento, agiu de má-fé ou por qualquer intuito que não fosse imantado de legalidade.
	Análise
	54. Conforme Súmula 230 do TCU, compete ao prefeito sucessor apresentar as contas referentes aos recursos federais recebidos por seu antecessor, quando este não o tiver feito ou, na impossibilidade de fazê-lo, adotar as medidas legais visando ao resguardo do patrimônio público com a instauração da competente Tomada de Contas Especial, sob pena de corresponsabilidade.
	55. Nos autos, além de não se verificar o envio da prestação de contas na data aprazada, ou seja, em 20/1/2009, visto que se operou o encaminhamento apenas em 11/8/2021, após a audiência do responsável, foi providenciado o envio do Parecer do CACS de forma precária (assinada por 2 conselheiros apenas em 7/2/2021 no SIGPC) , conforme consulta realizada em 31/3/2022 (peça 82) . Deste modo, não há como retirar a responsabilidade do agente, quando lhe competia apresentar a prestação de contas no prazo avençado, acompanhada do Parecer do CACS.
	56. No que se refere à prestação de contas fora do prazo, não foi apresentada nenhuma justificativa razoável pelo responsável, por ocasião de sua audiência, apenas informando a parte o envio dos documentos intempestivamente. Nesse sentido, ainda que afastado o dano ao erário incialmente apontado pelo prefeito antecessor, e mesmo prestadas as contas, restaria assente o não cumprimento do prazo de prestação de contas (20/1/2009) pelo prefeito sucessor, concluindo-se que somente foram apresentadas após a citação/audiência efetuada por este Tribunal.
	57. Em tais situações, a jurisprudência desta Corte é clara no sentido da aplicação ao responsável da multa prevista no art. 58, inciso I, da Lei 8.443/1992, conforme demonstra o enunciado abaixo, colhido da ferramenta de pesquisa denominada Jurisprudência Selecionada (ementa do Acórdão 855/2015-TCU-Plenário, rel. Min. Vital do Rêgo) : 'A apresentação extemporânea da prestação de contas, sem atenuantes que justifiquem o atraso, permite a exclusão do débito, mas não elide a omissão inicial, cabendo o julgamento pela irregularidade das contas com a aplicação de multa'.
	58. Neste sentido, colhe-se jurisprudência do TCU:
	'A apresentação intempestiva de contas, que poderia ser relevada por meio do julgamento pela regularidade com ressalvas, é aquela em que o gestor não cumpre o prazo previsto para apresentação das contas, porém o faz espontaneamente. Aqueles que deixam de prestar contas e só o fazem quando instados a tal, não são intempestivos, mas omissos, sendo as contas irregulares. Acórdão 1678/2005-TCU-Primeira Câmara | Relator: MARCOS VINICIOS VILAÇA.
	A apresentação intempestiva das contas poderá elidir o débito em face da comprovação da aplicação regular dos recursos. Todavia, ela não sana a irregularidade inicial do gestor (omissão de prestar contas dos recursos recebidos) . Acórdão 4887/2015-TCU-Primeira Câmara | Relator: BENJAMIN ZYMLER.'
	59. Da análise procedida acima, verifica-se que não há como afastar a irregularidade consistente no não cumprimento do prazo da prestação de contas, rejeitando-se as razões de justificativa, devendo as contas do responsável serem julgadas irregulares, com aplicação da multa prevista no art. 58, Inciso I da LOTCU.
	Prescrição da Pretensão Punitiva
	60. Vale ressaltar que a pretensão punitiva do TCU, conforme Acórdão 1441/2016-TCU-Plenário, Relator Min. Benjamin Zymler, que uniformizou a jurisprudência acerca dessa questão, subordina-se ao prazo geral de prescrição indicado no art. 205 do Código Civil, que é de dez anos, contado da data de ocorrência da irregularidade sancionada, nos termos do art. 189 do Código Civil, sendo este prazo interrompido pelo ato que ordenar a citação, a audiência ou a oitiva dos responsáveis. 
	61. No caso em exame, a perspectiva de aplicação de penalidade aos responsáveis dificilmente será alcançada pela prescrição, uma vez que a irregularidade sancionada se deu em 21/1/2019, e o ato de ordenação da citação ocorreu em prazo inferior a dez anos (em 5/6/2021, segundo a peça 27) .
	CONCLUSÃO
	62. Em face da análise promovida na seção 'Exame Técnico', propõe-se aceitar as alegações de defesa de Helder Zahluth Barbalho, uma vez que foram suficientes para sanar as irregularidades a ele atribuídas e afastar o débito apurado, devendo suas contas serem julgadas regulares, com quitação plena.
	63. Por outro lado, verifica-se que o responsável Manoel Carlos Antunes não cumpriu o prazo de prestação de contas e, instado a se manifestar, não apresentou justificativas hábeis a afastar a irregularidade, inexistindo nos autos elementos que demonstrem a ocorrência de outras excludentes de culpabilidade.
	64. Verifica-se, também, que não houve a prescrição da pretensão punitiva, conforme análise já realizada.
	65. Tendo em vista que não constam dos autos elementos que permitam reconhecer a boa-fé do responsável Manoel Carlos Antunes, sugere-se que as suas contas sejam julgadas irregulares, nos termos do art. 202, § 6º, do Regimento Interno do TCU, com a aplicação da multa prevista no art. 58, inciso I, da Lei 8.443/1992.
	PROPOSTA DE ENCAMINHAMENTO
	66. Diante do exposto, submetemos os autos à consideração superior, propondo ao Tribunal:
	a)	acolher as alegações de defesa apresentadas pelo responsável Helder Zahluth Barbalho;
	b)	rejeitar as razões de justificativa apresentadas pelo responsável Manoel Carlos Antunes;
	c)	com fundamento nos arts. 1º, inciso I, 16, inciso I, 18 e 23, inciso I, da Lei 8.443/1992, c/c os arts. 1º, inciso I, 207 e 214, inciso I, do Regimento Interno, julgar regulares as contas de Helder Zahluth Barbalho, referentes aos recursos recebidos pelo município de Ananindeua/PA, do Programa de Educação Infantil - Novos Estabelecimentos - exercício 2012, dando-lhe quitação plena;
	d)	com fundamento nos arts. 1º, inciso I, 16, inciso III, alínea 'a', da Lei 8.443/1992, c/c os arts. 19 e 23, inciso III da mesma Lei, e arts. 209 I e 214 III do Regimento Interno, julgar irregulares as contas do responsável Manoel Carlos Antunes;
	e)	aplicar individualmente ao responsável Manoel Carlos Antunes, a multa prevista no art. 58, inciso I, da Lei 8.443/1992, fixando-lhe o prazo de quinze dias, a contar da notificação, para que comprove, perante o Tribunal (art. 214, III, alínea 'a', do Regimento Interno do TCU) , o recolhimento da dívida aos cofres do Tesouro Nacional, atualizada monetariamente desde a data do acórdão que vier a ser proferido por este Tribunal até a data do efetivo recolhimento, se paga após o vencimento, na forma da legislação em vigor;
	f)	enviar cópia do acórdão que vier a ser proferido ao Fundo Nacional de Desenvolvimento da Educação e aos responsáveis, para ciência; e
	g)	informar ao Fundo Nacional de Desenvolvimento da Educação e aos responsáveis que a presente deliberação, acompanhada do Relatório e do Voto que a fundamenta, está disponível para a consulta no endereço www.tcu.gov.br/acordaos, além de esclarecer que, caso requerido, o TCU poderá fornecer sem custos as correspondentes cópias, de forma impressa."
3.	Enfim, por intermédio do Exmo. Sr. Subprocurador-Geral Lucas Rocha Furtado, o MPTCU anuiu, em cota singela (Peça 86) , à aludida proposta da unidade técnica.
É o Relatório.

8.1. Arthur Siso Pinheiro (OAB-PA 17.657), entre outros, representando Helder Zahluth Barbalho; e 
8.2. Sebastião Piani Godinho (OAB-PA 6.046), representando Manoel Carlos Antunes.

Subprocurador-Geral Lucas Rocha Furtado.

TOMADA DE CONTAS ESPECIAL. FUNDO NACIONAL DE DESENVOLVIMENTO DA EDUCAÇÃO (FNDE). PROGRAMA EDUCAÇÃO INFANTIL - NOVOS ESTABELECIMENTOS. EXERCÍCIO DE 2012. COGITADA OMISSÃO INICIAL NO DEVER DE PRESTAR CONTAS. CITAÇÃO. AUDIÊNCIA. INEXISTÊNCIA DO DANO AO ERÁRIO DESDE A ORIGEM DO PROCESSO. AUSÊNCIA DOS PRESSUPOSTOS DE DESENVOLVIMENTO VÁLIDO E REGULAR DO PROCESSO. ARQUIVAMENTO DO FEITO SEM O JULGAMENTO DE MÉRITO. ENVIO DE CIÊNCIA PREVENTIVA E CORRETIVA. COMUNICAÇÃO.

TOMADA DE CONTAS ESPECIAL (TCE)

Secretaria de Controle Externo de Tomada de Contas Especial (Secex-TCE).

Trata-se de tomada de contas especial instaurada pelo Fundo Nacional de Desenvolvimento da Educação (FNDE) em desfavor de Helder Zahluth Barbalho e Manoel Carlos Antunes, como então prefeitos de Ananindeua - PA (gestões: 2009-2012 e 2013-2020, respectivamente) , diante da cogitada omissão originária no dever de prestar contas dos recursos federais transferidos sob o valor original de R$ 631.762,71 no âmbito do Programa Educação Infantil - Novos Estabelecimentos durante o exercício de 2012.
2.	Como visto, a partir do Relatório de Tomada de Contas Especial n.º 186/2020 (Peça 12) , o tomador de contas assinalou a cogitada responsabilidade em desfavor de Helder Zahluth Barbalho, além de Manoel Carlos Antunes, pelo suposto dano ao erário sob o valor original de R$ 631.762,71 em face da inicial omissão no dever de apresentar a prestação de contas dos recursos federais repassados ao referido município, durante o exercício de 2012, no bojo do aludido programa.
3.	No âmbito do TCU, a Secex-TCE promoveu a citação de Helder Zahluth Barbalho diante da não comprovação da boa e regular aplicação dos recursos federais repassados em face da omissão no dever de prestar contas desses valores, além da adicional audiência de Manoel Carlos Antunes em função de o prazo final para a apresentação da prestação de contas ter expirado durante a sua gestão em 20/1/2019 (aproximadamente 7 anos após o término do ajuste) .
4.	Após a regular notificação, Helder Zahluth Barbalho apresentou a sua defesa às Peças 35-49 e 53-54, tendo apresentado, em síntese, os seguintes argumentos: (i) prescrição quinquenal sobre a presente TCE; (ii) responsabilidade pela prestação de contas em desfavor do gestor-sucessor; e (iii) ocorrência da boa-fé e ausência de prejuízo ao erário, já que os documentos acostados ao processo comprovariam a correta destinação dos valores em prol do objeto pactuado.
5.	Por outro lado, em sua defesa às Peças 55-79, Manoel Carlos Antunes argumentou que teria apresentado, ainda que extemporaneamente, os documentos a título de prestação de contas dos recursos federais, comprovando a correta aplicação dos aludidos recursos e a devolução do saldo remanescente, e, assim, teria cumprido o seu dever legal.
6.	De todo modo, após a análise final do feito (Peça 19) , a unidade técnica propôs a regularidade para as contas de Helder Zahluth Barbalho, sem prejuízo da cogitada irregularidade para as contas de Manoel Carlos Antunes em face da intempestiva prestação de contas do ajuste, com a subsequente aplicação da multa prevista no art. 58, I, da Lei n.º 8.443, de 1992; tendo o Parquet especial anuído a essa proposta.
7.	O TCU pode incorporar parcialmente o parecer da unidade técnica a estas razões de decidir, sem prejuízo, porém, de promover o arquivamento do presente feito diante da ausência dos pressupostos de constituição e desenvolvimento válido e regular do processo, além de promover o envio da correspondente ciência preventiva e corretiva ao FNDE.
8.	Ocorre, contudo, que não teria subsistido a cogitada intempestividade na prestação de contas do programa, até porque, com evidente erro administrativo pelo FNDE, a prestação de contas do programa realizado, em 2012, teria sido equivocadamente fixada para 2019, devendo, assim, o TCU promover o anunciado envio da correspondente ciência preventiva e corretiva ao FNDE. 
9.	Bem se vê que o programa teve a vigência no período de 1º/1 a 31/12/2012, tendo os valores federais sido liberados em 23/5/2012, ao passo que o prazo original para a apresentação da prestação de contas teria sido erradamente fixado em 20/1/2019 (Peça 11) , tendo gerado a confusão na entrega da correspondente documentação (Peça 12) .
10.	Por esse prisma, o gestor-sucessor teria sido notificado sobre a suposta omissão na prestação de contas somente em 26/4/2019 (aproximadamente 7 anos após a liberação dos recursos federais repassados no período do gestor-antecessor) , tendo a correspondente prestação de contas sido efetivamente apresentada ali, todavia, pelo gestor-antecessor.
11.	O TCU deve promover, então, o arquivamento da presente TCE, sem o julgamento de mérito, não apenas porque o cogitado dano ao erário não subsistiria desde a abertura deste processo, mas também porque a suposta falha pela intempestividade na apresentação da prestação de contas resultaria de falha cometida pelo próprio ente concedente.
12.	De todo modo, o TCU deve promover o envio da referida ciência preventiva e corretiva para que, nos termos do art. 9º, I, da Resolução TCU n.º 315, de 2020, a administração do FNDE adote as medidas cabíveis com vistas a evitar a repetição da falha ora identificada neste processo em face da inadequada fixação de prazo alongado para a prestação de contas do Programa Educação Infantil - Novos Estabelecimentos realizado durante o exercício de 2012.
13.	Diante, portanto, dos elementos de convicção até aqui obtidos no presente processo, o TCU pode atualmente promover o arquivamento da presente tomada de contas especial, sem o julgamento de mérito, nos termos do art. 212 do RITCU, em face da ausência dos pressupostos de constituição e desenvolvimento válido e regular do processo, sem prejuízo, no entanto, de promover o envio da anunciada ciência preventiva e corretiva.
Ante o exposto, pugno pela prolação do Acórdão ora submetido a este Colegiado.
TCU, Sala das Sessões, em 9 de agosto de 2022.
Ministro-Substituto ANDRÉ LUÍS DE CARVALHO 
Relator